【裁判字號】    89,上更(二),68
【裁判日期】    900717
【裁判案由】    貪污治罪條例
【裁判全文】
臺灣高等法院臺中分院刑事判決            民國八十九年度上更(二)字第六八號
    上  訴  人  臺灣南投地方法院檢察署檢察官
    上  訴  人
    即  被  告  戊○○
    選任辯護人  吳瑞堯
                陳國華
右上訴人等因被告貪污治罪條例案件，不服臺灣南投地方法院中華民國八十六年十二
月十七日第一審判決（民國八十六年度訴字第二六八號，起訴案號：臺灣南投地方法
院檢察署民國八十五年度偵字第二五二五號），提起上訴，判決後，經最高法院第二
次發回更審，本院判決如左：
    主    文
原判決撤銷。
戊○○無罪。
    理    由
一、公訴意旨略以：
    戊○○現係南投縣信義鄉鄉長，其於民國（以下同）七十年八月份起至八十四年
    七月十六日止，任南投縣信義鄉衛生所主任，主管該衛生所一切相關行政與醫療
    事務，為依據法令從事於公務之人員，嗣於任該衛生所主任之任期內，自八十三
    年七月份起至八十四年六月份止，已按月支領新台幣（以下同）三萬七千五百元
    之醫師不開業獎金，合計共四十五萬元，而其明知於支領上開醫師不開業獎金後
    ，依據「省市立醫療機構醫師專勤服務辦法」第二條、「省市立醫療機構專勤醫
    師服務辦法」臺灣省政府衛生處補充規定第八條、「省市政府衛生處局所屬醫療
    機構人員獎勵金發給要點及有關規定」第十四條之規定，受領獎勵金之人員，應
    遵守醫療機構之有關規定，並按時服勤、值班或待班及接受基於任務需要之各種
    派遣，不得在住宅或其他場所門診或設置病房等醫療設備及以任何標誌，招徠病
    人，更不得利用配偶、親友開業之場所或設備從事醫療業務，而其係為上開衛生
    所之主任，已兼掌該所內之行政事務，對於支領醫師不開業獎金後應遵守之規定
    已知之甚明，竟仍於支領自八十三年七月份起至八十四年六月份止共一年份之醫
    師不開業獎金後，應不得於住宅或其他門診場所從事醫療行為，竟仍於南投縣信
    義鄉明德村開信巷一○○號安杏診所內，為不特定之病患診治而從事醫療行為，
    而為牟利，以利用職務上之機會詐取上開共四十五萬元之醫師不開業獎金。因認
    被告犯有貪污治罪條例第五條第一項第二款之利用職務上之機會詐取財物罪嫌云
    云。
二、按犯罪事實應依證據認定之，無證據不得推定其犯罪事實，刑事訴訟法第一百五
    十四條，定有明文；又認定犯罪事實所憑之證據，必須對於待證事實確能供證明
    之資料，始堪採取，最高法院二十二年上字第六六三二號著有判例。
三、本件上訴人即公訴人認被告戊○○有上開犯行，無非以證人即病患丙○○到庭證
    稱「有至安杏診所有看病，於八十四年初去看病，戊○○於衛生所主任時由他看
    診三次，是晚上時間。」等語，證人丁○○到庭證稱「有到安杏診所看病，是由
    戊○○看診，當時是衛生所主任，前後看很過多次，是下午時間。」等語，證人
    己○○到庭證稱「有至安杏診所看病，是由戊○○看診很多次，是他當衛生所主
    任時，是下午六、七時之時間。」等語，證人謝達霧到庭證稱「有至安杏診所看
    病，以前都是戊○○看診，是當衛生所主任之時，是晚上在看診。」等語，證人
    甲○○到庭證稱「有至安杏診所看病，前後有十多次，由戊○○看病，是當衛生
    所主任之時，是晚上時間。」等語，證人史春敏到庭證稱「八十四年四、五月間
    有至安杏診所看病，由戊○○看病，是他當衛生所主任之時。」等語，證人王雪
    珍到庭證稱「有在安杏診所看病，有讓戊○○看診一次，是當衛生所主任之時。
  」等語，另證人庚○○於調查中證稱「過去曾經至戊○○所經營之診所看診（即
    安杏診所）過去戊○○於白天在衛生所看診，於晚上就在安杏診所看診，曾於八
    十三年年底由戊○○看診。」等語，證人辛○○於調查中證稱「過去晚上都在戊○○住所看診，他晚上在他的住處幫病人看診。」等語，證人壬○○於調查中證
    稱「八十三年七月至八十四年七月有至戊○○住處診所看診，因為過去晚上只有
    戊○○為病人看診，故晚上都找戊○○看診。」等語，且有公訴人至安杏診所所
    調取之病患病歷共四份在卷可參，及證人張秋雯於偵查中證稱「戊○○他的診所
    係安杏診所，掛癸○○之名」云云，與戊○○確有領取上開不開業獎金為主要論
    據。
四、訊據被告戊○○固不否認其有支領右揭數額之不開業獎金之情，然矢口否認其有
    何利用職務上之機會詐取財物之犯行，辯稱「其未於住所開業，亦未於安杏診所
    看診，而部分於安杏診所經其看診之病患，均係急診之病患，依行政院衛生署六
    十八年十二月十三日六八衛署醫字第二六○四二九號、六十九年一月三日六九衛
    署醫字第二六二○○一號函、七十三年五月二十八日七三衛署醫字第四八二六一
    六號函、六十四年十二月二十三日衛署醫自字第八六三四七號函、台灣省衛生處
    六十九年六月九日六九衛一字第○六六五七號函等所示，服務公職之醫師於公餘
    時間急診病人可於自宅予以診療。且上列病患即證人丙○○、丁○○、己○○、
    謝達霧、甲○○、史春敏、王雪珍、庚○○、辛○○、壬○○之證詞，可能誤記
    就診時間，而陳述有誤各等語。
五、經查，被告戊○○係於七十年七月間起任職南投縣信義鄉衛生所醫師，迄七十四
    年六月間起至八十四年七月十八日止任職該衛生所主任，其間僅八十三年七月至
    八十四年六月有領取不開業獎金，其餘歷時十二年均未領取不開業獎金，且於八
    十四年七月退休離職，而安杏診所係於八十四年四月一日，由癸○○向戊○○租
    用上址一樓開業，並為健保者看病。戊○○於退休離職後亦在該診所與癸○○共
    同開業，凡此業經戊○○及人癸○○供明在卷，並有中央健康保險局中區分局函
    及病歷表附卷為憑，故上列病患供述之就診期間必須明確而不可混淆，否則難免
    將戊○○未領取開業獎金之期間及退休後之期間誤為其在職期間之八十三年七月
    至八十四年六月領取不開業獎金仍在該診所看病。茲查證人丙○○、丁○○、己○○、謝達霧、甲○○、王雪珍、辛○○之上開證述，其均未詳述給戊○○看病
    之時間，故其證述殊不足據為不利戊○○之認定，且丙○○雖證稱其於八十四年
    初去給戊○○看診三次，然依中央健康保險局中區分局健保中門字第八七○一八
    七五七號函所示（見本院八十七年上訴字第三九○卷第八十八、九頁），丙○○
    係於八十四年五月八日、十日、二十一日三次以健保卡就診於安杏診所，其時安
    杏診所係由癸○○所開設，健保給付係由癸○○領取，戊○○又何必為之診治，
    且八十四年五月亦非八十四年初，故丙○○之上開證述，亦與事實不符。又史春
    敏雖證稱「八十四年四、五月間有至安杏診所看病，只有一次，那次是凌晨一、
    二時，其去敲門，他幫其看診，他從地利趕過來云云。然其同時證稱，不清楚去
    看過幾次，時間忘了，且檢察官扣案之病歷卡及中央健保局函送之診療費用申請
    表）並無史春敏者，故以史春敏記憶模糊之詞，殊難究明其究於何時至安杏診所
    就醫，且史春敏所供述就醫期間，安杏診所係癸○○所開設，戊○○又如何能為
    史春敏看病，故史春敏所言殊難據為不利戊○○之認定。另金桂花雖於偵查中證
    稱，曾於八十三年底，由戊○○看診，然依中央健康保險局上開函件所載，庚○○係於八十四年四月十四日，五月七日，五月十日，六月十二日，六月二十四日
    ，六月廿六日在安杏診所就診，庚○○於本院訊問中則稱，其去給戊○○看病，
    僅繳二十元，拿三天的藥，故庚○○顯係看健保，若然則應在八十四年四月一日
    安杏診所開設之後，故庚○○於偵查中所言於八十三年底去給戊○○看病則與事
    實不符，殊難據以認定戊○○之犯行，另壬○○雖於調查時供稱，有的，我及我
    先生有時發燒，感冒都會去找戊○○看病，然卻未言明究係於何年何月去看病，
    且無任何病歷，可資認定，所陳自不足據以認定被告戊○○之犯行。至張秋雯於
    偵查中係證稱，戊○○係八十四年七月十日辭職，辭職後才去安杏診所看病，安
    杏診所係癸○○開的（見八十五年偵字第二五二五號卷第九、十頁）；又稱，戊○○於離職前沒有開診所，診所是他離職後才掛名，他的診所於離職後才開業，
    是安杏診所，掛癸○○的名（見八十五年他字第七二號卷第五頁）。自非公訴人
    所指「戊○○他的診所係安杏診所，掛癸○○之名」，而認定被告有以他人之名
    義為開業行為，而由其兼為不特定之病患為診療之行為，蓋張秋雯所指係被告離
    職後之行為，殊難予以斷章取義，曲解其意，故亦難依張秋雯之證詞而認定其犯
    行。綜上所論，公訴人所指上開病患及證人張秋雯之證詞均不足據以認定被告有
    領取不開業獎金尚在外看診之圖利犯行。
六、退步言之，綜使戊○○有於夜間為人看病，然依行政院衛生署衛署醫字第二六
    ○四二九號，衛署醫字第二六二○○一號，衛署醫字第四八二六一六號，台
    灣省衛生處衛一字第○六六五七號等函示：「服務公職醫師於公餘時間遇急診
    病人可於自宅予以診察」，被告雖有領取不開業獎金，然於交通阻塞之山地為急
    診之病人看診，應為上開規定之所許，應無利用職務上之機會詐取財物之故意，
    至是否急診，應依當時病患之病情及醫師之診斷為憑，殊難事後予以否定。其餘
    復查無任何積極證據足以證明被告有利用職務上之機會詐取財物之犯行，自難令
    負該項罪責。原審不察，遽對被告論罪科刑，核有未合。被告上訴意旨執此指摘
    原審判決不當顯有理由，而公訴人上訴指摘原判決適用法律錯誤，則為無理由，
    故應由本院加以撤銷，諭知戊○○無罪。
據上論斷，應依刑事訴訟法第三百六十九條第一項前段、第三百六十四條、第三百零
一條第一項，判決如主文。
本案經檢察官乙○○到庭執行職務。
中      華      民      國    九十      年      七      月     十七     日
                              臺灣高等法院臺中分院刑事第七庭
                                    審判長法  官  林  榮  龍
                                          法  官  謝  說  容
                                          法  官  黃  日  隆
右正本證明與原本無異。
檢察官得上訴
如不服本判決應於收受送達後十日內向本院提出上訴書狀，其未敘述上訴之理由者並
得於提起上訴後十日內向本院補提理由書（均須按他造當事人之人數附繕本）。
                                          書記官  林  端  容
中      華      民      國    九十    年      七     月      十九      日
                                                                       Ａ


司法院資訊處製作；財團法人民間司法改革基金會備份。
